---
title: "Trafonun Kalan Yıl Ömrünü Tahmin Etme"
author: "Mustafa Danabaşı"
date: "08.03.2025"
output:
  html_document:
    css: styles.css
---

```{r setup, include=FALSE}
knitr::opts_chunk$set(echo = TRUE)
# libraries
library(readr)      # CSV dosyalarını okumak için
library(ggplot2)    # Grafik oluşturmak için
library(caret)      # Veri setini eğitim ve test olarak bölmek için
library(dplyr)      # Veri işleme işlemleri için
library(knitr)      # R Markdown veya HTML/PDF raporları oluşturmak için kullanılır.
theme_set(theme_classic())
```

# Giriş

Bu raporda, trafo ömrü tahminlerinin doğruluğunu değerlendirmek için yapılan analizleri yorumlayacağız.


# Kullanılan Kütüphaneler

1. readr: CSV dosyalarını okumak için

2. ggplot2: Grafik oluşturmak için

3. caret: Veri setini eğitim ve test olarak bölmek için

4. dplyr: Veri işleme işlemleri için

5. knitr: R Markdown veya HTML/PDF raporları oluşturmak için kullanılır.

# CSV dosyasından Veri Okuma

```{r, echo=FALSE}
trafo_verileri <- read_csv("trafo_omur_tahmini.csv")
```

# Veri kümesi üzerinde keşifsel çalışmalar


## Eksik değer kontrolü
```{r, message=FALSE, warning=FALSE, echo=FALSE}
sum(is.na(trafo_verileri))
```

## Veri temizleme
Verilerimiz içinde Omur_Tahmini_Yil değeri 0 dan küçük kayıtları temizliyoruz ve yeni bir değişkene atıyoruz.
```{r, echo=FALSE}
trafo_verileri_temizlenmis <- trafo_verileri %>% filter(Omur_Tahmini_Yil > 0)
print(trafo_verileri_temizlenmis)
```

## İlk 10 satırı gösterme
```{r, echo=FALSE}
head(trafo_verileri_temizlenmis, 10)
```

## Veri seti hakkında bilgi
```{r, message=FALSE, warning=FALSE, echo=FALSE}
str(trafo_verileri_temizlenmis)
```

## Satır ve sütun sayısı
```{r, message=FALSE, warning=FALSE, echo=FALSE}
dim(trafo_verileri_temizlenmis)
```

## Veri setini inceleyelim
```{r, message=FALSE, warning=FALSE, echo=FALSE}
head(trafo_verileri_temizlenmis)
```

## Veri seti özet istatistikleri
```{r, message=FALSE, warning=FALSE, echo=FALSE}
summary(trafo_verileri_temizlenmis)
```

## Veri yapısını inceleme
```{r, message=FALSE, warning=FALSE, echo=FALSE}
str(trafo_verileri_temizlenmis)
```

# Görselleştirme

## Trafonun yaşı ile tahmini ömrü arasındaki ilişkisi  dağılım grafiği
```{r, echo=FALSE}
ggplot(trafo_verileri_temizlenmis, aes(x = Yas, y = Omur_Tahmini_Yil)) +
  geom_point(color = "blue", size = 3) +  # Mavi noktalar
  labs(title = "Trafo Yaş ve Ömür Yılı Dağılımı",
       x = "Trafo Yaşı (Yıl)",
       y = "Ömür Yılı (Yıl)") +
  theme_minimal()
```

## Yaş ve ömür arasındaki değişimi çizgi grafiği
```{r, echo=FALSE}
ggplot(trafo_verileri_temizlenmis, aes(x = Yas, y = Omur_Tahmini_Yil)) +
  geom_line(color = "red", size = 1) +  # Kırmızı çizgi
  geom_point(color = "blue", size = 3) +  # Mavi noktalar
  labs(title = "Trafo Yaş ve Ömür Yılı Grafiği",
       x = "Trafo Yaşı (Yıl)",
       y = "Ömür Yılı (Yıl)") +
  theme_minimal()
```

## Yaş ve ömür arasındaki ilişki
```{r, echo=FALSE}
ggplot(trafo_verileri_temizlenmis, aes(x = Yas, y = Omur_Tahmini_Yil)) +
  geom_point(aes(size = Yas, color = Yas), alpha = 0.7) +
  geom_smooth(method = "lm", se = TRUE, color = "red", linetype = "dashed") +
  scale_color_gradient(low = "darkblue", high = "red") +
  labs(title = "Yaş ve Ömür arasındaki ilişki",
       x = "Trafo Yaşı (Yıl)",
       y = "Ömür Yılı (Yıl)",
       size = "Yas",
       color = "Yas") +
  theme_minimal()
```

#  Regresyon Analizi

Rastgelelik kontrolü. Eğer 1 yapılırsa devamlı aynı veri üzerinde test ve eğitim yapılacaktır.
```{r, echo=FALSE}
set.seed(1)  
```


%80 eğitim, %20 test veri seti olarak ayır. 250 adet verimiz vardı. 201 adetini eğitim 49 adetini test için ayırıyoruz.

```{r, echo=FALSE}
train_index <- createDataPartition(trafo_verileri_temizlenmis$Omur_Tahmini_Yil, p = 0.8, list = FALSE)
```

## Eğitim ve test veri setlerini oluştur
```{r, echo=FALSE}
train_set <- trafo_verileri_temizlenmis[train_index, ]
test_set  <- trafo_verileri_temizlenmis[-train_index, ]

summary(train_set)
summary(test_set)
dim(train_set)
dim(test_set)
```

## Doğrusal regresyon modelini eğitim seti üzerinden oluşturulur
```{r, echo=FALSE}
model <- train(Omur_Tahmini_Yil ~ Yas + Nem_Orani + Ariza_Gecmisi, data = train_set, method = "lm")
```

## Modelin özetini görüntüle
```{r, echo=FALSE}
summary(model$finalModel)
summary(model)
```

## Model ile test seti üzerinde tahmin yap
```{r, echo=FALSE}
tahminler <- predict(model, newdata = test_set)
print(tahminler)
```

## Gerçek değerler ve tahminleri karşılaştıran bir veri çerçevesi oluştur
```{r, echo=FALSE}
sonuc <- data.frame(Gercek = test_set$Omur_Tahmini_Yil, Tahmin = tahminler)
print(sonuc)
```

## Mean Absolute Error (MAE) ve Root Mean Squared Error (RMSE) hesaplama
```{r, echo=FALSE}
MAE <- mean(abs(sonuc$Gercek - sonuc$Tahmin))
RMSE <- sqrt(mean((sonuc$Gercek - sonuc$Tahmin)^2))

cat("Mean Absolute Error (MAE):", MAE, "\n")
cat("Root Mean Squared Error (RMSE):", RMSE, "\n")
```

## Gerçek ve Tahmin Verilerinin Karşılaştırılmasının Görselleştirilmesi
```{r, echo=FALSE}
ggplot(sonuc, aes(x = Gercek, y = Tahmin)) +
  geom_point(color = "blue", size = 3) +  # Mavi noktalar
  geom_abline(slope = 1, intercept = 0, color = "red", linetype = "dashed") + # Y = X doğrusu
  labs(title = "Gerçek ve Tahmin Verilerinin Karşılaştırılması",
       x = "Gerçek Değerler",
       y = "Tahmin Edilen Değerler") +
  theme_minimal()
```

# Sonuçlar ve Yorumlar

Bu çalışmada elektrik dağıtım trafolarının ömrünü yıl bazında tahmin etmek için çalışmalar yapılmış ve bazı sonuçlara varılmıştır. 

MAE = 2.59, yani modelin tahminleri ortalama 2.59 yıl sapma gösteriyor.
RMSE = 3.13, yani modelde büyük hatalar varsa bunlar ortalama 3.13 yıl sapmaya neden oluyor.
RMSE’nin MAE’den biraz büyük olması, modelde bazı büyük hatalar olduğunu gösteriyor ama aşırı büyük sapmalar olmadığını söyleyebiliriz.

Hataları düşürmek için daha fazla özellik ve veri ile tahmin yapılması daha iyi olacaktır. 
